臺灣高等法院刑事判決　　　　　　　　　　　九十一年度重上更(三)字第一三八號
　　上　訴　人　臺灣板橋地方法院檢察署檢察官
　　上　訴　人　戊 ○ ○
　　即　被　告
　　選任辯護人　王　迪　吾
右上訴人因被告背信案件，不服臺灣板橋地方法院八十四年度訴字第五六號，中華民
國八十四年五月十七日第一審判決（起訴案號：臺灣板橋地方法院檢察署八十三年度
偵續字第一七八號）提起上訴，判決後經最高法院第三次發回更審，本院判決如左：
     主    文
原判決撤銷。
戊○○為他人處理事務，意圖為第三人不法之利益及損害本人之利益，而為違背其任
務之行為，致生損害於本人之利益，處有期徒刑陸月，如易科罰金以佰元折算壹日
。
    事    實
一、戊○○係台北縣中和市○○路六六九號豪美大樓管理委員會主任委員，明知其任
    期係自民國（下同）八十一年六月底起至八十二年六月底止，為期一年，詎於任
    期屆滿後，竟藉故不辦理改選，仍具有主任委員身分；復因原隆建設企業股份有
    限公司（下稱原隆公司），在台北縣中和市○○路○段三００號興建黃金幹線大
    樓出售，未按圖施工，在緊臨豪美大樓外牆開設窗戶，且施工中損害鄰房，致與
    豪美大樓住戶迭發生爭執，該大樓住戶乃決議由戊○○以大樓管理委員會主任委
    員身分，代表該大樓住戶先後於八十二年二月二十一日、同年五月二十四日，以
    申訴書及陳情書向台北縣政府陳情檢舉，要求台北縣政府建管局不准發給黃金幹
    線大樓使用執照，詎戊○○受豪美大樓全體住戶之託處理前開事務，竟意圖為原
    隆公司之不法利益及損害豪美大樓全體住戶之利益，於同年七月十八日，逾越豪
    美大樓住戶之授權，私自與原隆公司代表人林德隆，在台北縣永和市○○路○段
    三００號簽立協議書，約定由戊○○以豪美大樓管理委員會主任委員名義，以書
    面向台北縣政府工務局撤銷豪美大樓對黃金幹線大樓建築工程所為之一切檢舉，
    並不得有任何異議，以利原隆公司取得黃金幹線大樓使用執照，另由原隆公司以
    回饋豪美大樓名義，捐助新台幣（下同）一百萬元，並當場簽發台北市第二信用
    合作社大安分社為付款人、發票人林德隆、受款人戊○○、八十二年十月三十一
    日期、面額一百萬元、ＦＡ0000000號支票一紙，交付戊○○收執作為豪
    美大樓管理委員會基金，戊○○取得該支票後，旋於翌日（即同年七月十九日）
    寄發存證信函向台北縣政府工務局撤銷前開檢舉，而為違背任務之行為，致生損
    害於豪美大樓住戶之利益；台北縣政府工務局乃依該存証信函所載而發給黃金幹
    線大樓使用執照，戊○○取得支票後，隨即交給管理員乙○○保管，並將和解之
    情公告，並於七月十九日通知各樓層委員於次日召開管理委員會議，惟委員會不
    同意該和解條件，庚○○並於同月廿一日以豪美大樓管理委員會名義寄發存證信
    函向台北縣政府工務局陳情，表示該協議書係戊○○擅權所為。戊○○因大樓住
    戶均不同意其所為，始向乙○○取回支票，而將該支票退還原隆公司。
二、案經被害人即豪美大樓住戶甲○○、庚○○、寅○○、壬○○、丁○○、子○○
    、丙○○、己○○等訴請台灣板橋地方法院檢察署檢察官偵查起訴。
    理    由
一、訊據上訴人即被告戊○○矢口否認其有何背信犯行，辯稱：其係豪美大樓管理委
    員會主任委員，受大樓住戶開會決議，始受託出面檢舉原隆公司違反有關規定在
    臨豪美大樓外牆開窗，並與該公司協議，圖自原隆公司取得賠償供為豪美大樓管
    理費之用，且其在與原隆公司和解前，曾向告訴人丁○○、住戶張永文提及此事
    ，經其等同意後始出面和解，原隆公司交付之一百萬元支票所以載明其為受款人
    ，係原隆公司認為本件由其出面協議，由其負責，故以其為受款人，其取得該支
    票後即交付管理員乙○○辦理公告，嗣因住戶反對即退回，並無不法，其與原隆
    公司協議並未損及住戶之權益等語。
二、經查：
  (一)右揭事實，業據告訴人甲○○、庚○○、寅○○、壬○○、丁○○、子○○、丙○○、己○○於偵查中及告訴人丁○○、壬○○、甲○○、庚○○於原審，庚○○、甲○○、己○○於本院審理中指訴綦詳，被告戊○○於偵查中亦供承：「（
    問：住戶有無授權？）、沒有，我是主任委員認為有權這樣做。」、「我將支票
    交給櫃台管理員乙○○作為管理委員會基金。」、「（問：何以不交給會計？）
    、平時管理費由管理員收取，且管委會公帳進出及存摺皆由管理員保管。」、「
    （問：與原隆公司協議，有無經住戶開會通過？）、住戶大會每年開一次，﹕後
    來以委員會主任委員名義與原隆公司協議。」、「我個人認為要到一百萬已達成
    目的，故才決定撤銷，此撤銷函乃於協議當時即已寫好。」等情（見偵查卷第二
    十四頁、偵續卷第十二頁反面、第十三頁及反面），核與證人即豪美大樓住戶張
    永文、丁○○於偵查中均供証稱：「（問：有無住戶或委員授權戊○○出面談和
    解？）、沒有。」等語（見偵續卷第五十八頁反面），及証人陸朝民於偵查中證
    稱：「（戊○○）任期八十一年六月至八十二年六月，期滿後我曾提醒戊○○要
    改選。」、「（戊○○於八十二年六月應改選而未改選時，有無宣稱他從此不管
    事？）、他沒有說，他從任職後就不管事了。」、「（問：戊○○與林德隆談和
    解有無經住戶大會同意？）、沒有。」、「八十二年六月任滿後，有無經住戶大
    會推選由何人管事？）、沒有，但大部分的事都是我在處理。」（見偵續卷第五
    十九頁及反面）等語大致相符。顯見被告戊○○係未經豪美大樓住戶之授權，即
    逕自以豪美大樓管理委員會主任委員名義與原隆公司負責人林德隆協議，並以該
    大樓管理委員會主任委員名義寄發存証信函，向台北縣政府工務局撤銷對黃金幹
    線大樓之檢舉甚明。
  (二)豪美大樓住戶辛○○於本院前審及本院調查時證稱略以：八十二年七月二十日有
    開會，有看到支票及協議書，當時很亂，有人說把支票退回等語。證人丑○○於
    本院前審及本院調查時證稱略以：當時在九樓之七開會，認為只拿到一百萬元太
    少，己○○、乙○○都到場，連建設公司的人也有來，... 有人反對說錢太少，
    沒有結果，有人說把該錢退回等語。綜合證人所述與被告所供符合，足以證明被
    告和解後立即將情公告，並於同月二十日召開管理委員會議，證人陳進財於偵查
    中證稱等到向縣府工務局陳情調卷後方才知悉被告擅自和解，顯與事實不符，難
    以採信。證人乙○○確有於開會時在場，業據右開證人證述甚明。而告訴人提出
    於本院之補充告訴理由狀亦載明依其判斷，乙○○收到支票之正確日期應為七月
    十八或十九日，準此，乙○○於偵查及原審供稱不知開會之事，且被告係於七月
    下旬始交付支票云云，尚難採信。被告供稱和解後，將情委由乙○○公告，並通
    知於七月二十日開會，並將支票交由乙○○保管，應屬事實。
  (三)被告戊○○係豪美大樓管理委員會主任委員，任期自八十一年六月起至八十二年
    六月止，屆期後，因被告未召開全體住戶大會辦理改選，故在下屆主任委員選出
    前，仍由被告戊○○繼續擔任豪美大樓主任委員職務，嗣因原隆公司在台北縣中
    和市○○路○段三００號興建黃金幹線大樓出售，未按圖施工，在緊臨豪美大樓
    外牆開設窗戶及造成鄰損，致豪美大樓住戶發生損害，被告戊○○因係豪美大樓
    管理委員會主任委員，故經豪美大樓全體住戶之決議，委由被告以豪美大樓管理
    委員會主任委員名義，具函向台北縣政府檢舉原隆公司興建黃金幹線大樓有前開
    違失，要求台北縣政府不准發給黃金幹線大樓使用執照等情，亦經告訴人甲○○
    、庚○○、寅○○、壬○○、丁○○、子○○、丙○○、己○○供明在卷，被告
    戊○○亦不否認該情，復有被告所具申訴書及陳情書在卷可稽（見偵卷第五、六
    頁協議書所載及本院卷第六十八頁至七十一頁），顯見被告戊○○係受豪美大樓
    全體住戶之委託，受託處理檢舉原隆公司興建黃金幹線大樓違失之人至明。
  (四)又被告戊○○受豪美大樓全體住戶決議之託後，即於八十二年二月二十一日，以
    豪美大樓管理委員會主任委員名義，書具申訴書乙份，向台北縣政府檢舉原隆公
    司興建之黃金幹線大樓之初，豪美大樓住戶曾要求原隆公司應多留巷道空餘地，
    便利本大樓及巷內車輛出入方便，今該黃金幹線大樓已快完工，並未依約多留空
    地，亦未在留有窗戶處，依規定退縮一公尺建築，致該大樓住戶及巷內住戶群起
    激憤抗議，要求台北縣政府建管單位派員至場勘驗等語；復於同年五月二十四日
    再書具陳情書乙份，向台北縣政府陳情原隆公司興建黃金幹線大樓時，有關面對
    巷道部分建築，係申請沒有窗戶之建築，但原隆公司在建造過程中則先預留窗戶
    ，為順利取得建築執照，現以塑膠板封死，偽裝沒有窗戶，等使用執照核發後，
    再拆封改建，以欺瞞建管單位及附近幾百住戶，要求台北縣政府建管單位不發給
    使用執照等語，有台北縣政府八十八年一月十二日（八八）北府工使字第一二二
    七一號函及函附之申訴書及陳情書各乙份在卷可稽。且依建築法第七十條第一項
    前段規定：「建築工程完竣後，應由起造人會同承造人及監造人申請使用執造，
    直轄１市、縣（市）（局）主管建築機關應自接到申請之日起，十日內派員查驗
    完竣，其主要結構、室內隔間及建築物主要設備等興設計圖樣相符者，發給使用
    執照，並得核發謄本；不相符者，一次通知其修改後，再報請查驗。」，又「建
    築物附建半地下室係以防空避難為主要目的，窗戶未按圖施工，應通知起造人予
    以改善，縣市主管建築機關自不得以非主要結構而以變更圖說發給使用執照。」
    內政部亦著有釋示（見偵查卷第五十六頁反面）。且該黃金幹線大樓確有未按圖
    施工預留設窗情形，亦有照片六幀（見偵查卷第六十七頁至六十八頁）及台北縣
    政府函二十九份在卷可按（見偵查卷第一二八頁至一六五頁）。顯見原隆公司所
    興建之黃金幹線大樓未按圖施工，且因施工損害豪美大樓住戶權益，經豪美大樓
    全體住戶委由被告戊○○以管理委員會主任委員名義向台北縣政府檢舉，在該糾
    紛未釐清解決之前，台北縣政府依前開建築法及內政部之釋示，均不得逕發給原
    隆公司有關黃金幹線大樓之使用執照甚明。嗣被告戊○○在未經豪美大樓全體住
    戶之授權，即逕自代表檢舉人即豪美大樓管理委員會與原隆公司協議，由原隆公
    司簽發以被告為受款人之面額一百萬元支票交付，再由被告以存証信函寄交台北
    縣政府撤銷前開檢舉，俾便原隆公司順利取得使用執照，嗣台北縣政府工務局使
    用管理課承辦人員，即以檢舉人即豪美大樓管理委員會業與原隆公司和解並撤銷
    檢舉為由，發給原隆公司黃金幹線大樓使用執照，原隆公司並因此而獲得不法利
    益，而致令豪美大樓住戶該檢舉原隆公司興建黃金幹線大樓所生之損害仍然存在
    致權益受損，被告自有違背其任務行為，而致豪美大樓全體住戶受害之背信行為
    ，殊無疑義。至証人即台北縣政府工務局承辦人員陳學信於偵查中供稱：「違規
    開窗是違反建築技術規則規定，﹕若核發後有人檢舉預留窗戶並未隱蔽狀況﹕並
    不構成撤銷使用執照條件。」等語，然其所陳僅係核發使用執照後，始發現違規
    預留窗戶情形，與本件原隆公司尚未取得黃金幹線大樓使用執照之前，即經豪美
    大樓管理委員會檢舉前開違法情形有別，自不可相提併論。證人即台北縣政府工
    務局人員郭淳元、癸○○於偵查中所證業已和解，係另件檢舉部分與本件無涉，
    業據癸○○於本院調查時供明。彼等偵查所供，尚難為被告有利之證明，均併此
    敘明。
  (五)被告雖復辯稱其在與原隆公司和解前，曾向告訴人丁○○及住戶張永文提及此事
    ，經其等同意後始出面與原隆公司和解，且和解時已預估豪美大樓住戶可能之損
    害，始以一百萬元與之和解等語。然查證人即豪美大樓住戶張永文、丁○○於偵
    查中均已否認該情，均供稱：「（問：有無住戶或委員授權戊○○出面談和解？
    ）、沒有。」等語（見偵續卷第五十八頁反面），已見被告戊○○所辯不實。再
    徵諸告訴人甲○○於其所具第二審上訴狀中復指稱：「黃金幹線大樓施工時，造
    成豪美大樓圍牆龜裂，又未依建築執照設計施工，於緊鄰豪美大樓之牆面違法開
    窗，﹕復因施工不良，使原本週邊設計及施工良好無積水現象之豪美大樓，每逢
    下雨，大樓旁邊及地下室均嚴重積水，告訴人等出入或停車，皆須涉水而過，既
    不方便，又不舒適，並使地磚受損，﹕。加諸原隆公司違法占用消防道路用地，
    使路面變窄，消防車無法通過，增加火災時施救之困難及危險。」等語（見本院
    上訴卷第七頁反面），証人即原隆公司負責人林德隆於原審亦坦承黃金幹線大樓
    於施工中，確曾造成豪美大樓圍牆龜裂，所以在協議書中，將此部分和解等情，
    復有該協議書可稽；而被告未經豪美大樓最高權力機關即全體住戶大會（見偵續
    卷第三十七頁所附豪美大樓管理委員會組織章程）之授權，復未實際估算豪美大
    樓全體住戶所受之損害，即擅自代表豪美大樓管理委員會與原隆公司成立協議，
    除同意以書面撤銷原隆公司未按圖施工部分之檢舉外，復承諾對原隆公司於施工
    中損害鄰房等違約事宜所造成之損害，不再要求任何賠償，有協議書乙份在卷可
    憑（見偵查卷第五頁及反面），益徵其有違背豪美大樓全體住戶之委任，而致全
    體住戶受損害之背信行為無疑。告訴人庚○○陳稱被告未將支票依正常程序交其
    入帳云云，惟查，管理委員會所收金錢或支票僅係經由會計記帳，而非將實物交
    由會計保管，業據庚○○及被告陳明在卷，本件被告收取支票，旋即退回，致未
    入帳，尚難認有何違反正常程序，併此敘明。
    綜上所論，足徵被告所辯，均係飾卸之詞，不足採信。被告所犯事證明確，其犯
    行洵堪認定。
三、被告前開所為，使原隆公司獲得不法利益，並損及豪美大樓住戶之利益，核係犯
    刑法第三百四十二條第一項之背信罪。雖被告嗣後已將該一百萬元支票退還，仍
    無解於其犯罪之成立。原審因而予以論罪科刑，固非無見。惟查：原隆公司雖簽
    發受款人為被告之支票由被告收執，惟此係表示被告應負責處理有關檢舉事宜之
    意，且被告收取支票後交給乙○○保管，顯見其無意圖為自己不法利益之意，而
    判決認被告有此意圖，尚非允洽；被告明知未徵得住戶同意，竟擅自和解，撤銷
    對原隆公司之檢舉，使原隆公司順利取得使用執照，其顯有為原隆公司不法利益
    之意圖，原判決未予論敘，亦有未洽；被告所具檢舉函僅述及原隆公司違規開窗
    及造成之鄰損，檢察官起訴亦為相同之陳述，顯見被告係在此範圍內受委任，原
    判決論及其他非受委任處理事項，亦有未洽。被告上訴否認犯罪，指摘原判決不
    當，核無理由；檢察官上訴，認原判決量刑過輕，核亦無理由。惟原判決既有可
    議，自應由本院將之撤銷改判。爰審酌被告尚無犯罪紀錄，犯罪之動機、目的、
    手段、所生之損害及犯罪後已將其所受領之支票退回原隆公司，業據原隆公司代
    表林德隆供述在卷等一切情狀，量處有期徒刑六月。又被告行為後刑法第四十一
    條業於九十年一月十二日修正公布施行，修正後之刑法第四十一條第一項規定，
    法定刑五年以下徒刑之罪，經宣告六月以下徒刑者，得宣告易科罰金。此項修正
    有利被告，其刑之宣告並諭知易科罰金之折算標準以三百元折算一日。
四、據上論斷，應依刑事訴訟法第三百六十九條第一項前段、第三百六十四條、第二
    百九十九條第一項前段，刑法第二條第一項前段、第三百四十二條第一項、第四
    十一條第一項，罰金罰鍰提高標準條例第一條前段、第二條，判決如主文。
本案經檢察官覃正祥到庭執行職務
中      華      民      國      九十一      年    十    月      四      日
                                臺灣高等法院刑事第四庭
審判長法  官  蔡  永  昌
                                          法  官  徐  昌  錦
                                          法  官  陳  榮  和
右正本證明與原本無異。
如不服本判決應於收受送達後十日內向本院提出上訴書狀，其未敘述上訴之理由者並
得於提起上訴後十日內向本院補提理由書（均須按他造當事人之人數附繕本）。
                                          書記官  劉  麗  芬
中      華      民      國      九十一      年    十    月      七      日
附錄本判決論罪科刑法條全文：
刑法第三百四十二條第一項
為他人處理事務，意圖為自己或第三人不法之利益或損害本人之利益，而為違背其任
務之行為，致生損害於本人之財產或其他利益者，處五年以下有期徒刑、拘役或科或
併科一千元以下罰金。
